臺北高等行政法院判決　　　　　　　　　　　　　　　九十年度訴字第五一三二號
　　　　　　　　　　　　　　　.
　　原　　　告　甲○○
　　訴訟代理人　丙○○
　　被　　　告　經濟部智慧財產局
　　代　表　人　蔡練生（局長）
　　訴訟代理人　丁○○
　　參　加　人　倚天資訊股份有限公司
　　代　表　人　乙○○董事長.
　　訴訟代理人　戊　○
右當事人間因發明專利異議事件，原告不服經濟部中華民國九十年六月十一日經（九
○）訴字第○九○○六三一二六五○號訴願決定，提起行政訴訟，本院判決如左：
  　主  文
原告之訴駁回。
訴訟費用由原告負擔。
　　事  實
一、事實概要：參加人倚天資訊股份有限公司於民國八十六年十二月三日以「具有無
    線傳呼功能之個人數位助理（PDA）系統」向被告（原經濟部中央標準局，八十
    八年一月二十六日改制為經濟部智慧財產局），申請發明專利，經被告編為第0
    0000000號審查，准予專利。公告期間，原告以其有違專利法第十九條、
    第二十條第一項第二款及第二項之規定，不符發明專利要件，對之提起異議，案
    經被告審查，於九十年一月十二日以（九○）智專三（二）○四○五九字第○九
    ○八九○○○○五○號專利異議審定書為「異議不成立」之處分，原告不服，提
    起訴願，遭決定駁回，遂提起行政訴訟。本院於九十一年七月三十日行準備程序
    ，經被告及參加人陳述意見後，認有使參加人獨立參加訴訟之必要，爰裁定命其
    參加本件被告之訴訟。
二、兩造聲明：
    (一)原告聲明（原告經合法通知，未曾到場陳述，據其所提書狀內容而為記載）：
      請求撤銷原處分及訴願決定。
    (二)被告聲明：如主文所示。
三、兩造之爭點：系爭案「具有無線傳呼功能之個人數位助理（PDA）系統」發明專
    利案，是否有違專利法第十九條、第二十條第一項第二款及第二項之規定？
　　(一)原告主張（原告經合法通知，未曾到場陳述，據其所提書狀內容而為記載）：
      (1)依專利法第十九條規定：「稱發明者，謂利用自然法則之技術思想之高度創
        作」，得依法申請專利。同法第二十條第一項規定：凡可供產業上利用之發
        明，無下列情事之一者，得依專利法申請發明專利「申請前已見於刊物或已
        公開使用者」，「有相同之發明或新型申請在先並經核准專利者」。同條第
        二項規定：「發明係運用申請前既有之技術或知識，而為熟習該項技術者所
        能輕易完成時，雖無前項所列情事，仍不得依本法申請取得發明專利」。換
        言之，申請之發明其方法或結構上即使與習用技術略有不同，然而，倘若與
        習用技術不同之處係為「熟習該項技術者所能輕易完成」、且「未能增進功
        效」時，該發明不符合專利法第二十條第二項之規定，應加以核駁並撤銷其
        不當取得之暫准專利。
      (2)針對經濟部訴願決定書中所述，原告深不以為然。按專利法及專利審查基準
        等相關書籍中從未明文規定提及「申請在先並經核准專利」，係指在我國申
        請並嗣經核准之專利者，既未有明文規定，則該等條文之解釋，自當以廣泛
        性角度去作一認定，亦即無所謂「國內、外專利」之限制，而應視為世界性
        之通用，畢竟專利申請案之是否具有新穎性，在一般智慧財產權先進之國家
        非常重視其申請前是否已有相同或類似之技術申請或公開在先，俗稱先前技
        藝（PRIOR ART），若有，自當列為核駁參考之依據，以避免造成日後雷同
        之兩案均核准在案，產生訴訟糾紛，則非任何當事人所樂於見及，不但造成
        困擾，且經久之訴訟係耗時且耗損金錢。
      (3)按系爭案之申請專利範圍中所揭露之技術特徵，基本上大都屬於習知技術之
        運用，而為熟習此項技藝者易於思及且可輕易實施者，並不具備任何進步性
        ，原決定機關似乎並未針對此項爭論點去作一仔細評估及考量，而一味地在
        專利法第二十條第一項第二款之法條上大作文章作為系爭之焦點，似嫌有偏
        導審查之方向，且未就進步性之要點作一裁定，其審查上似有所疏失，有欠
        公正。
      (4)系爭案之主要技術特徵均為沿用原告於異議理由書中所引用之二引證案，且
        為顯而易知之單純轉用，為一般熟習此項技藝業者，所易於思及且易於實施
        者，倘予此等申請案核准並取得專利而進一步壟斷市場，將嚴重損及原告及
        相關業者之合法權益，同時亦將嚴重造成被告審查形象上之受損，更助長一
        些不肖投機份子之視若無睹地不必進行研發即進行市面上大量削價競爭及竊
        取他人苦心多年研發成果進行生產製造以謀取不當利益，此種商場上之惡性
        競爭誠非任何人所樂於見及，亦唯有就專利之實質性可否取得，作為市場上
        競爭之後盾，乃係一公平公正之途徑。
      (5)綜上所述，系爭案不僅係運用申請前既有之技術或知識所進行之若干顯而易
        知之等效變化，而為熟習該項技術者所能輕易完成且未能增進功效，並且，
        被異議案相較於二引證案之習用技術甚至在功效上更為退步，實有違專利法
        第二十條第二項「發明係運用申請前既有之技術或知識，而為熟習該項技術
        者所能輕易完成時，雖無前項所列情事，仍不得依本法申請取得發明專利」
        之規定，理應撤銷被告及原決定機關不當之處分。
    (二)被告主張：
      異議唯一證據附件三（引證案）為八十七年十月六日公開之美國專利第000
      0000號案，其公開日期晚於系爭案之申請日八十六年十二月三日，不能證
      明系爭案係運用該引證案既有之技術或知識，自不適用於證明系爭案不具進步
      性。又專利法第二十條第一項第二款，係指有相同之國內專利案申請在先並經
      核准專利者，並不包括外國專利案，該引證案亦確不能作為系爭案不具新穎性
      之證據。綜上所述，被告原處分並無違法。
    (三)參加人主張：引用被告之陳述。
　　理  由
甲、程序方面
    本件原告經受合法通知，未於言詞辯論期日到場，核無行政訴訟法第二百十八條
    準用民事訴訟法第三百八十六條各款所列情形，爰依被告之聲請由其一造辯論而
    為判決。
乙、實體方面
一、按凡利用自然法則之技術思想之高度創作，而可供產業上利用者，得依專利法第
    十九條暨第二十條第一項之規定申請取得發明專利。而對於公告中之發明，任何
    人認有違反同法第十九條至第二十一條規定，提起異議者，依第四十一條規定，
    得自公告之日起三個月內，備具異議書，附具證明文件，向專利專責機關提起之
    。從而，系爭專利有無違反專利法情事而應不予專利，依法應由異議人附具證據
    證明之，倘其證據不足以證明系爭專利有違專利法之規定，自應為異議不成立之
    處分。
二、本件系爭第00000000號「具有無線傳呼功能之個人數位助理（PDA）系
    統」發明專利案，其至少包含：射頻訊號處理裝置，係用於接收並處理一射頻訊
    號，以得到該射頻訊號所含之一控制訊息，並傳送該控制訊息；以及資訊處理裝
    置，係用於連接到該射頻訊號處理裝置，以接收該控制訊息，然後依據該控制訊
    息之內容處理該控制訊息，該控制訊息至少包含一控制碼以及一時間字元訊息，
    該資訊處理裝置依照該控制碼儲存該時間字元訊息，該資訊處理裝置依照該時間
    字元訊息所含的一第一時間顯示該時間字元訊息，以通知該通訊數位助理裝置之
    使用者觀看該時間字元訊息，該通訊數位助理裝置之使用者可以輸入一行程資訊
    至該資訊處理裝置，使該通訊數位助理裝置在該使用者所設定的第二時間時，以
    光學之形式顯示該行程資訊，而且該通訊數位助理裝置之系統時間到達該第一時
    間時，該通訊數位助理裝置可依照該使用者之設定而通知該使用者，該通訊數位
    助理裝置之系統時間到達該第二時間時，該通訊數位助理裝置亦可依照該使用者
    之設定而通知該使用者。原告所提異議附件三、四係西元一九九八年（民國八十
    七年）十月六日公開之美國第0000000號專利案（即引證案）說明書及部
    分內容中譯，被告係認：引證案之公開日期晚於系爭案申請日，而專利法第二十
    條第一項第二款所定「有相同之發明或新型申請在先並經核准專利者」，係指申
    請在先但公告在後之國內專利案，並不包括國外專利案，是引證案不能作為系爭
    案不具新穎性之證據，亦不適用於證明系爭案不具進步性等情，乃為「異議不成
    立」之審定。原告不服，提起訴願，訴稱經其翻閱專利法及專利審查基準等相關
    書籍，毫無提及專利法第二十條第一項第二款不適用於國外專利案云云。經經濟
    部訴願決定，認：引證案係八十五年八月一日申請，然其公開日期八十七年十月
    六日，業晚於系爭案申請日八十六年十二月三日，難謂屬系爭案申請前既有之技
    術或知識，自無法據以論究系爭案是否有違發明專利進步性之要件；又專利法第
    二十條第一項第二款所謂有相同之發明或新型「申請在先並經核准專利」，係指
    先申請案之發明或新型雖經核准專利，但尚未在後申請案申請當日之前公告於專
    利公報，或先申請之發明或新型案在後申請案申請當日雖尚未核准專利但嗣後經
    核准專利者而言；按先申請案於未經核准公告前，在後申請案申請當時，一般人
    根本無從得知該先申請案之存在，原則上應無不具新穎性之理，但對於專利專責
    機關而言，兩者內容均為職務上所知悉者，為顧及專利權之排他性及一發明一專
    利之原則，並求審查之公平公正，專利法遂為法律上之擬制，將此等先申請案所
    記載之發明或新型，擬制為後申請案申請前之既有技術，使後申請案不具新穎性
    。基此，該款所謂「申請在先並經核准專利」，自係指該在我國申請並嗣經核准
    之專利者而言，倘為申請日在先之外國申請案，其申請案及內容，我國專利專責
    機關並無從得知，焉可為此法律上之擬制？且該專利案在他國嗣後縱經核准，又
    豈能謂係我國專利法上所稱之「有相同之發明或新型『申請在先』並經『核准』
    專利」？此洵屬當然之解釋，原告執詞指摘，殊無足採，是本件亦無就原告所提
    實體上系爭案與引證案技術內容進行審查之必要；從而被告認引證案無法證明系
    爭案有違專利法第十九條、第二十條第一項第二款及第二項之規定，所為本件「
    異議不成立」之處分，洵無違誤，應予維持；至訴願理由二所引「申請前已見於
    刊物或已公開使用者」，核係專利法第二十條第一項第一款規定之內容，經查並
    不在原異議條款之列，若原告並非贅列而意在援引作為訴願之主張，即屬新理由
    ，尚非本件訴願程序所應審究之範疇等語。
三、茲原告於本件行政訴訟中猶執前詞爭議，訴稱：專利法及專利審查基準等相關書
    籍，從未明文提及「申請在先並經核准專利」，係指在我國申請並嗣經核准之專
    利者，既未有明文規定，則該等條文之解釋，自當以廣泛性角度去作一認定，亦
    即無所謂「國內、外專利」之限制云云。惟查，專利法第二十條第一項第二款所
    定「有相同之發明或新型申請在先並經核准專利者」，係指申請在先但公告在後
    之國內專利案，並不包括國外專利案，業經訴願決定闡述其理由甚詳，本院肯定
    其見解。本件引證案係八十七年十月六日公開之美國專利第0000000號案
    ，其公開日期既晚於系爭案之申請日八十六年十二月三日，自不能作為系爭案不
    具新穎性之證據，亦不適用於證明系爭案不具進步性；系爭案與引證案實體上之
    技術內容，已無進行審查之必要；從而，被告認引證案無法證明系爭案有違專利
    法第十九條、第二十條第一項第二款及第二項之規定，而為本件「異議不成立」
    之處分，並無違誤，訴願決定予以維持，亦無不合。原告仍執前詞，訴請撤銷，
    為無理由，應予駁回。
丙、據上論結，本件原告之訴為無理由，依行政訴訟法第九十八條第三項前段、第二
    百十八條、民事訴訟法第三百八十五條第一項前段，判決如主文。
中　　　華　　　民　　　國　　九十一　　年　　 十一 　　月　　　六　　　日
                           臺 北 高 等 行 政 法 院  第二庭
           　　　　　　　　　　　　　　　　　審判長 法　官  徐瑞晃
           　　　　　　　　　　　　　　　　　　　　 法　官  吳慧娟
           　　　　　　　　　　　　　　　　　　　　 法　官  李得灶
右為正本係照原本作成。
如不服本判決，應於送達後二十日內向本院提出上訴狀並表明上訴理由，如於本判決
宣示後送達前提起上訴者，應於判決送達後二十日內補提上訴理由書（須按他造人數
附繕本）。
中　　　華　　　民　　　國　　九十一　　年　　 十一 　　月　　 十三 　　日
            　　　　　　　　　　　　　　    　      書記官  陳清容
